臺灣臺南地方法院民事判決　　　　　　 93年度重訴字第243號
原　　　告　甲○○○
訴訟代理人　汪玉蓮律師
被　　　告　戊○○
　　　　　　丙○○
　　　　　　己○○
　　　　　　乙○○
　　　　　　丁○○
共　　　同
訴訟代理人　曾柏暠律師
上列當事人間請求履行贈與契約事件，經本院於民國94年10月25
日言詞辯論終結，判決如下：
    主  文
原告之訴及假執行之聲請均駁回。
訴訟費用由原告負擔。
    事 實 及 理 由
壹、程序部分：
一、按訴狀送達後，原告不得將原訴變更或追加他訴。但有下列
    各款情形之一者，不在此限：三、擴張或減縮應受判決事項
    之聲明者，民事訴訟法第255條第1項第3款定有明文。查原
    告於民事起訴狀原請求被告應給付新台幣15,167,200元，嗣
    於民事起訴狀繕本送達被告後，於民國94年1月11日當庭變
    更聲明請求被告應給付新台幣15,167,200元及自起訴狀繕本
    送達之翌日起至清償日止按年息百分之5計算之法定遲延利
    息，此屬擴張應受判決事項之聲明，核與上開規相符，應予
    准許。
貳、實體方面：
一、本件原告起訴主張：
(一)被告戊○○、己○○、乙○○、丁○○、丙○○為訴外人蕭
    龍元之子女，蕭龍元生前曾將美金476,000元贈與原告，並
    經原告允受，蕭龍元並於88年9月9日、88年9月27日將上開
    款項存入原告上海商業儲蓄銀行東台南分行00-0-00-00-000
    0000號帳戶 (下簡稱系爭帳戶)，嗣蕭龍元於88年12月9日因
    心臟病發猝逝，被告乙○○竟於88年12月10日自上開帳戶內
    領取新台幣15,167,200元，並立即轉入被告戊○○、己○○
    帳戶內。
(二)按贈與契約之成立，「以當事人以自己財產為無償給與他方
    之意思表示，經他方允受為條件，此項成立要件，不因其贈
    與標的為動產或不動產而有差異」 (最高法院57年台上字第
    3341號判例參照)；「陳讚標生前表示贈與被上訴人五十萬
    元，屬普通贈與性質，已因被上訴人允受而成立贈與契約，
    陳讚標自應受契約之拘束，迄陳讚標死亡後，上開金額應由
    其遺產中撥付，不發生給付不能之問題」 (最高法院69年台
    上字第332號判例參照)；「被繼承人生前之分產行為，如係
    贈與性質，雖不動產之贈與非經登記不生效力，但雙方意思
    表示既經互相一致，依民法第153條第1項規定，其一般契約
    之效力究已發生，贈與人即應受其拘束，負有依約履行，使
    生贈與效力之義務。贈與人死亡後即應由其繼承人包括繼承
    」 (最高法院59年度台上字第1208號判例參照)；「贈與，
    因當事人一方以自己之財產，為無償給與他方之意思表示，
    經他方允受而生效力，民法第406條定有明文。足見贈與係
    諾成契約，茍其契約成立，債務人即應受此契約之約束」(
    最高法院41年度台上字第175號判例參照)。
(三)證人戴秀鳳於偵訊時曾結證稱伊聽蕭龍元敘及，曾以原告名
    義開設一帳戶，並於蕭龍元過世前說要將帳戶內之存款贈與
    原告。贈與既係諾成契約，蕭龍元生前表示願將以原告名義
    設立之上海商銀帳戶內之存款贈與原告，並於88年9月9日、
    88年9月27日將美金160,000元、316,000元存入系爭帳戶，
    經原告允受而生效力，蕭龍元即應受其拘束負有依約履行之
    義務，蕭龍元於88年12月9日死亡，被告為蕭龍元之繼承人
    ，依民法第1148條規定，被告自應承受被繼承人蕭龍元財產
    上一切權利義務，故被告負有連帶給付原告新台幣15,167,2
    00元之義務。為此，爰依繼承及贈與之法律關係提起本件訴
    訟，並聲明：被告應連帶給付原告新台幣15,167,2 00元，
    及自起訴狀繕本送達翌日起至清償日止，按年息百分之5計
    算之遲延利息；並願供擔保，請准宣告假執行。
二、被告則以：
(一)原告主張被告之父蕭龍元生前曾將美金476,000元，折合新
    台幣15,167,200元贈與原告，並經原告允受云云，被告否認
    之。
(二)原告因係蕭龍元好友，故提供系爭帳戶供蕭龍元理財之用，
    故蕭龍元雖於88年9月9日將美金160,000元存入該帳戶，又
    於88年9月27日將美金316,000元存入該帳戶，但該款項來源
    均非蕭龍元之款項，此業據臺灣臺南地方法院檢察署檢察官
    調查屬實，因而對被告乙○○所涉偽造文書案件處分不起訴
    在案。關於原告所稱證人戴秀鳳於偵訊時所結證稱：伊聽蕭
    龍元敘及贈與云云乙事，亦經檢察官調查結果，認為非事實
    ，有臺灣臺南地方法院檢察署92年度偵續一字第17號不起訴
    處分書可憑。
(三)被告之被繼承人蕭龍元並無贈與原告美金476,000元之意思
    表示，原告亦無所謂允受情事，蕭龍元既無贈與原告美金47
    6,000元之債務，被告當不可能繼承該債務，是原告主張被
    告負有連帶給付新台幣15,167,200元予原告之義務，自無理
    由等語，資為抗辯。並聲明：原告之訴及假執行聲請均駁回
    ，如受不利判決，願供擔保，請准宣告免為假執行。
三、兩造不爭執之事實：
(一)系爭上海商業儲蓄銀行東台南分行00-0-00-00-0000000號帳
    戶係訴外人蕭龍元以原告名義設立，相關印章、存摺均交由
    蕭龍元保管。
(二)88 年9月9日訴外人蕭龍元分別以蕭龍元、乙○○、丁○○
    、丙○○、己○○、戊○○等六人名義，各存入美金215,00
    0元之定存，同時並以原告名義，存入美金160,000元之定存
    ，合計定存金額為美金1,450,000元。
(三)88 年9月27日訴外人蕭龍元分別以蕭龍元、乙○○、丁○○
    、丙○○、己○○、戊○○等六人名義，各存入美金450,00
    0元之定存，同時並以原告名義，存入美金316,000元之定存
    ，合計定存金額為美金3,016,000元。
(四)訴外人蕭龍元於88年12月9日因心臟病發猝逝。
(五)被告乙○○於88年12月10日由系爭帳戶內合計提領新台幣15
    ,167,200元，轉入被告戊○○、己○○帳戶。
四、得心證之理由：
(一)原告主張被告之被繼承人蕭龍元曾於生前表示要將系爭帳戶
    內之款項贈與伊，經原告允受而生效力，蕭龍元並於88年9
    月9日、88年9月27日將美金160,000元、316,000元存入系爭
    帳戶內，惟訴外人蕭龍元於88年12月9日因心臟病發猝逝，
    被告乙○○竟於88年12月10日自系爭帳戶內提領新台幣15,1
    67,200元，並立即轉入被告戊○○、己○○帳戶內，被告既
    係蕭龍元之繼承人，自負有連帶給付原告新台幣15,167,200
    元之義務云云，為被告所否認，並以前揭情詞置辯，是本件
    所應審究者，即為：訴外人蕭龍元於88年9月9日及88年9月2
    7日存入原告系爭帳戶內之美金160,000元、316,000元定存
    ，是否係贈與原告之款項?
(二)按贈與係指因當事人一方以自己之財產為無償給與於他方之
    意思表示，經他方允受而生效力之契約，民法第406條規定
    甚明，是以必須當事人一方有以財產為無償給與他方之要約
    ，經他方承諾者，始足當之，即當事人雙方就贈與契約內容
    意思表示合致者，贈與契約始克成立 (最高法院85年度台上
    字第518號判決要旨參照)。再按當事人主張有利於己之事實
    者，就其事實有舉證之責任，民事訴訟法第277條第1項前段
    定有明文規定，又民事訴訟如係由原告主張權利者，應先由
    原告負舉證之責，若原告先不能舉證，以證實自己主張之事
    實為真實，則被告就其抗辯事實即令不能舉證，或其所舉證
    據尚有疵累，亦應駁回原告之請求 (最高法院17上字第917
    號判例意旨參照)。準此，原告自應就與訴外人蕭龍元間業
    已成立贈與契約乙事，負舉證責任。
(三)原告主張：伊與訴外人蕭龍元就系爭帳戶內之款項業已成立
    贈與契約，而訴外人蕭龍元未履行該契約即死亡，故被告應
    履行系爭贈與契約，給付原告新台幣15,167,200元云云，固
    舉證人戴秀鳳為證。而證人戴秀鳳雖到庭結證稱：「 (問：
    蕭龍元88年12月9日死亡之前，最後一次看到他為何時?) 大
    概是死亡前一個月約10月、11月份之間，蕭龍元還有帶原告
    甲○○○到我家。」、「 (問：最後一次見到蕭元龍的時候
    ，有無提及如何照顧原告的事情?)... 蕭龍元有說會給甲○○○一個保障，他有提到說他有給原告甲○○○相當於1千
    多萬台幣的美金存在戶頭裡面，但是這筆錢蕭龍元也有在運
    用，因為原告甲○○○的印章及存摺都是在蕭龍元那邊，蕭
    龍元的小孩的帳戶也是蕭龍元在運用。蕭龍元會把錢從戶頭
    轉來轉去，賺取利息價差。... 」、「 (問：蕭龍元有無說
    是死亡後才要給原告一筆錢?) 蕭龍元的意思就是要原告不
    用擔心，他會給原告一筆錢作為養老之用」 (見本院94年2
    月18日準備程序筆錄)。其復於偵查中證述：「 (問：知否
    龍元有用秀花之名義去開戶存錢?) 有，我聽龍元講。」、
    「 (問：知否帳戶是為何而開?) 他要給秀花一個保障。」
    、「 (問：龍元有無說這筆錢他死亡，要把這筆錢給秀花?)
    有。」、「 (問：妳在何時聽他這麼說?) 過世前1個月。」
    、「 (問：蕭龍元有無向你說他把此事講給他的子女聽?)
    沒有。」等語 (見臺灣臺南地方法院檢察署92年偵續一字第
    17號偵查卷93年1月8日訊問筆錄)，綜上，證人戴秀鳳於刑
    事偵查及本院審理時固均證述伊曾於88年10月、11月間聽聞
    訴外人蕭龍元述及曾以原告名義開立帳戶並存入相當於1千
    多萬元新台幣之美金，俾作為原告養老之用。惟查，系爭帳
    戶於88年10月、11月間之存款餘額僅有63元，有系爭帳戶往
    來明細資料1件附於臺灣臺北地方法院檢察署90年偵字第143
    58號偵查卷第11頁可稽，是縱認訴外人蕭龍元確曾口頭允諾
    原告或告知其他親友要在銀行存筆錢，於死後讓原告領取，
    惟依證人戴秀鳳之上開證詞，亦難認訴外人蕭龍元與原告間
    贈與契約之標的確係「訴外人蕭龍元於88年9月9日、88年9
    月27日存入系爭帳戶內之美金160,000元、316,000元」，自
    無從認為原告與訴外人蕭龍元間之贈與契約已經意思表示合
    致而成立。
(四)再查，原告並不爭執自系爭帳戶開戶時起，便將相關印章、
    存摺交由訴外人蕭龍元保管，伊從未提領過系爭帳戶內之款
    項等情 (見臺灣臺北地方法院檢察署90年度偵字第14358號
    偵查卷91年1月3日訊問筆錄)，是原告雖主張訴外人蕭龍元
    曾向伊表示系爭帳戶內之款項是要贈與給伊作為養老之用云
    云，然觀之系爭帳戶往來明細資料 (見上開偵查卷宗第11頁
    )，可知該帳戶自85年6月27日開戶至89年2月16日結清為止
    ，系爭帳戶存提款動輒百萬元以上，惟均於存入款項後當日
    立即提領，於本件其存提款模式亦無不同，是依系爭帳戶之
    往來明細觀之，堪信被告辯稱訴外人蕭龍元係利用該帳戶作
    為美金匯兌理財之用乙節為可採；反之，該帳戶之款項倘如
    原告所言係訴外人蕭龍元存入供原告養老之用，則訴外人蕭
    龍元理應於該帳戶內保持一定金額之存款，並將印章、存摺
    交予原告妥善保管，又豈會均於款項入帳後當日隨即提領?
    是原告主張訴外人蕭龍元曾口頭允諾要將系爭帳戶內之款項
    贈與給伊養老云云，是否可採，容有疑義。
(五)原告復主張訴外人蕭龍元於88年9月9日分別存入215,000元
    之美金定存於被告等人之帳戶，同時以原告名義存入160,00
    0元之美金定存，復於88年9月27日分別存入450,000元之美
    金定存於被告等人之帳戶，同時並以原告名義存入316,000
    元之美金定存，足見訴外人蕭龍元此舉係就財產預先分配乙
    節，為被告所否認，原告復未舉證以實其說，難認原告之主
    張為真實。況查，原告既不爭執訴外人蕭龍元係因心臟病發
    猝死，而本件存提款方式與系爭帳戶歷來之存提款模式又無
    不同，已如前述，實難推認訴外人蕭龍元於88年9月9日、88
    年9月27日所存入之系爭2筆美金定存，乃係就財產預先分配
    。且查，訴外人蕭龍元除將款項存入原告及被告之帳戶外，
    亦同時於88年9月9日、88年9月27日各存入美金215,000元、
    450,000元於自己之帳戶內，此亦為兩造所不爭執，則倘若
    訴外人蕭龍元係就其財產預先分配，自無同時將款項存入自
    己帳戶之必要，故原告所指顯違常情，非可採信。
(六)末查，依原告所提證據既無法證明訴外人蕭龍元於88年9月9
    日及88年9月27日存入系爭帳戶內之美金160,000元、316,00
    0元定存，確係贈與原告之款項，難認原告與訴外人蕭龍元
    間就贈與契約內容意思表示已合致，則不論系爭帳戶內款項
    之來源，究係源自訴外人蕭龍元或被告等人，均與本件判決
    結果無影響，自無再予調查之必要。
(七)綜上所述，本件原告既無法證明其與訴外人蕭龍元間就「訴
    外人蕭龍元於88年9月9日、88年9月27日存入系爭帳戶內之
    美金160,000元、316,000元」成立贈與契約，則原告依據繼
    承及贈與契約之法律關係，訴請被告應連帶給付原告15,167
    ,200元及遲延利息，為無理由，應予駁回。
五、本件事證已臻明確，兩造其餘攻擊或防禦方法，經本院審酌
    後，認均與本件之結論無涉，茲不再一一論述，併予敘明。
六、原告之訴既經駁回，其假執行之聲請亦失所附麗，應併予駁
    回。
七、結論：原告之訴為無理由，依民事訴訟法第78條，判決如主
    文。
中　　華　　民　　國　　94　　年　　11　　月　　11　　日
                  民事第五庭    法　官  孫淑玉
以上正本係照原本作成。
如對本判決上訴，須於判決送達後20日內向本院提出上訴狀。
中　　華　　民　　國　　94　　年　　11　　月　　15　　日
                                書記官  凌昇裕
